ACORDAO-COMPLETO-2349806

ACÓRDÃO 914/2019 ATA 12/2019 - PLENÁRIO

VISTA, relatada e discutida esta representação, formulada por Nova Química Farmacêutica S.A., com pedido de medida cautelar, na qual aduz possível ilegalidade em decisão administrativa que resultou em sua inabilitação no Pregão Eletrônico 85/2018, conduzido pelo Ministério da Saúde - do tipo menor preço por item, no valor de R$ 84.647.440,80 -, cujo objeto consistiu no registro de preços para aquisição de insulina humana (NPH e regular) .
ACORDAM os ministros do Tribunal de Contas da União, reunidos em sessão  extraordinária do Plenário, ante as razões expostas pela relatora, em:
9.1. conhecer da representação e considerá-la procedente;
9.2. considerar ilegal o ato de inabilitação da representante no certame em questão, por ofensa às disposições contidas no art. 30, §§ 1º e 2º, da Lei 8.666/1993 e aos princípios da razoabilidade e da isonomia;
9.3. determinar ao Ministério da Saúde, com fundamento no art. 250, inciso II, do Regimento Interno do TCU, que: 
9.3.1. adote as medidas necessárias à realização de novo certame com vistas à substituição do Pregão Eletrônico 85/2018, em razão da inabilitação indevida da empresa Nova Química Farmacêutica S.A.;
9.3.2. estabeleça no edital da nova licitação, de forma clara e objetiva, os requisitos de qualificação técnica que deverão ser demonstrados pelos licitantes, os quais deverão estar baseados em estudos técnicos os quais evidenciem que as exigências constituem o mínimo necessário à garantia da regular execução contratual, ponderados seus impactos em relação à competitividade do certame;
9.3.3. somente adquira, a partir da ata de registro de preços decorrente do Pregão Eletrônico 85/2018, os quantitativos estritamente necessários à recomposição e à manutenção dos estoques estratégicos de insulina do Ministério da Saúde, apenas durante o período necessário à conclusão da nova licitação.
9.4. informe a este Tribunal, no prazo de 60 (sessenta) dias, atendimento às medidas indicadas no subitem anterior; e
9.5. arquivar o processo, após ciência deste acórdão ao Ministério da Saúde, à representante e à interessada, sem prejuízo de que a Secretaria de Controle Externo de Aquisições Logísticas monitore as determinações acima.

Representação acerca de ilegalidade em decisão administrativa que resultou em sua inabilitação em pregão eletrônico relativo a registro de preços para aquisição de insulina humana (NPH e regular).

Ministério da Saúde (vinculador).

3. Representante: Nova Química Farmacêutica S.A. (CNPJ 72.593.791/0001-11).
3.1. Interessada: Eli Lilly do Brasil Ltda. (CNPJ 43.940.618/0001-44).

13.1. Ministros presentes: José Mucio Monteiro (Presidente), Walton Alencar Rodrigues, Benjamin Zymler, Augusto Nardes, Aroldo Cedraz, Raimundo Carreiro e Ana Arraes (Relatora).
13.2. Ministro-Substituto convocado: Augusto Sherman Cavalcanti.
13.3. Ministros-Substitutos presentes: Marcos Bemquerer Costa, André Luís de Carvalho e Weder de Oliveira.

ACORDAO-COMPLETO-2385743

Acórdão 2256/2020 - Plenário

ACORDAO-COMPLETO-2356285

Acórdão 1538/2019 - Plenário

ANA ARRAES

Trata-se de representação formulada por Nova Química Farmacêutica S.A., com pedido de medida cautelar, na qual aduz possível ilegalidade em decisão administrativa que resultou em sua inabilitação no Pregão Eletrônico 85/2018, conduzido pelo Ministério da Saúde - do tipo menor preço por item, no valor de R$ 84.647.440,80 -, cujo objeto consistiu no registro de preços para aquisição de insulina humana (regular e NPH) .
2.	A representante foi inabilitada no certame por não ter comprovado, segundo o órgão, "aptidão para fornecimento de bens em características e quantidades e prazos compatíveis com o objeto da licitação", em atenção à regra contida no subitem 7.1 do Termo de Referência. 
3.	Em sua análise sobre as razões do recurso administrativo interposto pela Nova Química, mediante nota técnica, o Ministério da Saúde sustentou que os atestados apresentados pela representante eram relativos a medicamentos sintéticos ou semissintéticos, com características distintas dos medicamentos biológicos, supostamente pretendidos pela pasta ministerial. Aqueles documentos seriam também incompatíveis com os quantitativos previstos na licitação.
4.	Conforme assinalou a Secretaria de Controle Externo de Aquisições Logísticas (Selog) , em análise preliminar (peça 5) , a redação do subitem 7.1 do Termo de Referência seria genérica e não indicaria ' (...) as características que seriam consideradas para fins de avaliação da compatibilidade dos atestados de capacidade técnica apresentados pelos licitantes com o objeto do pregão'. 
5.	Em vista da carência de parâmetros objetivos no instrumento convocatório, reputei razoável a suspeita, levantada pela unidade técnica, de inabilitação indevida da representante, o que poderia representar prejuízo superior a R$ 5 milhões em eventual contratação antieconômica.
6.	Determinei, por conseguinte, a realização das oitivas do Ministério da Saúde e da sociedade empresária Eli Lilly do Brasil Ltda., na condição de vencedora do certame e contratada para fornecimento dos medicamentos, para que se pronunciassem sobre os fatos trazidos ao conhecimento deste Tribunal pela representante (peça 8) .
7.	Sobreveio nova instrução aprovada no âmbito da Selog, que analisou as contrarrazões apresentadas pelo órgão ministerial (peça 19) :
'E. MEDIDA CAUTELAR - AVALIAÇÃO DOS PRESSUPOSTOS
PERIGO DA DEMORA
 (...) 
Análise:
2. 	Está configurado o pressuposto do perigo da demora uma vez que, embora o Ministério da Saúde tenha indicado no Despacho DLOG/SE/MS (peça 13, p. 4) que, naquela data (6/3/2019) , a Ata de Registro de Preços (ARP) decorrente do Pregão Eletrônico 85/2018 ainda não havia sido assinada, identificou-se, em consulta ao Sistema Integrado de Administração de Serviços Gerais - Siasg (peça 15) , que a assinatura da ARP ocorreu em 13/3/2019. 
PERIGO DA DEMORA REVERSO
 (...) 
3. 	O Ministério da Saúde defende que o deferimento da medida cautelar pleiteada pelo representante ensejará a caracterização do perigo na demora reverso. Tal posicionamento consta da Nota Técnica 72/2019-CGAFB/DAF/SCTIE/MS (peça 13, p. 43-45) , que contém os argumentos a seguir:
a) compete ao Ministério da Saúde o financiamento e a aquisição de insulina humana NPH 100UI/ml e da insulina humana regular 100 UI/ml, além da sua distribuição até os almoxarifados e Centrais de Abastecimento Farmacêuticos Estaduais e do Distrito Federal;
b) o diabetes é doença crônica que afeta cerca de 14 milhões de brasileiros (7% da população) , dos quais, estima-se, 2 milhões fazem uso da insulina recombinante NPH oferecida pelo SUS, dependendo exclusivamente do governo para o controle da doença;
c) a hiperglicemia de forma permanente nos pacientes diabéticos pode levar a sérias complicações, que acabam demandando a realização de procedimentos de alto custo para o SUS, tais como diálise, transplante renal, amputações de membros inferiores, dentre outros;
d) o Ministério tem buscado formas de garantir a oferta cada vez maior desse medicamento a custos cada vez menores, tal como a criação de PDP (Parceria de Desenvolvimento Produtivo) com a participação de empresas estrangeiras, visando a transferência de tecnologia para laboratórios nacionais;
e) nesse sentido, o órgão realizou, por dispensa de licitação, parceria com a Fundação Baiana de Pesquisa Científica e Desenvolvimento Tecnológico, Fornecimento e Distribuição de Medicamento - Bahiafarma para o desenvolvimento de PDP, que resultou no Contrato Administrativo 75/2018, cujo objeto é a aquisição de insulina;
f) embora o contrato tenha previsto a aquisição de 16.253.674 frascos de insulina humana NPH e 3.276.471 frascos de insulina humana regular, no curso da execução contratual houve impontualidades na entrega dos medicamentos, causando prejuízos à logística e ao abastecimento da rede de saúde;
g) em decorrência desse descumprimento, está ocorrendo o desabastecimento de várias localidades e os estoques encontram-se críticos em quase todos os estados do Brasil, conforme quadro constante da peça 13, p. 44, situação que tende a se agravar;
h) os constantes atrasos também causaram a ruptura do estoque estratégico do Ministério da Saúde que, atualmente, apresenta apenas 0,16% e 23,01% dos quantitativos considerados ideais para as insulinas NPH e regular, respectivamente;
i) além dos atrasos nas entregas, outro agravante relacionado ao contrato firmado com a Bahiafarma diz respeito à possibilidade de cancelamento do 'registro sanitário clone' da empresa para os medicamentos em questão, tendo em vista o indeferimento da renovação dos registros de Insulina Humana Recombinante NPH 25351.385409/2006-30 03/2022 e Insulina Humana Recombinante R 25351.388294/2006-35 03/2022 para a Fundação Oswaldo Cruz - Fiocruz (Resolução 2.458 da Agência Nacional de Vigilância Sanitária - Anvisa, de 6/8/2019) ;
j) como os registros das insulinas da Bahiafarma são clones dos registrados pela Fiocruz, elas também serão canceladas, conforme estabelece a Resolução - RDC 31, de 29/5/2014, situação que, caso concretizada, poderá acarretar o desabastecimento total desses medicamentos;
k) diante desse contexto, o Ministério optou pela realização do Pregão Eletrônico 85/2018, pelo Sistema de Registro de Preços, para eventual aquisição das insulinas, com o objetivo de recompor o estoque estratégico e mitigar o risco de total desabastecimento da rede pública de medicamentos, de suma importância para o SUS e para milhões de usuários;
l) a concessão de medida cautelar para suspender o certame caracteriza o periculum in mora inverso, traduzindo potencial agravamento no desabastecimento dos medicamentos no âmbito do SUS;
m) o indeferimento da liminar se faz necessário para resguardar o interesse público, evitando-se danos às pessoas em tratamento para diabetes, cujos fármacos em discussão são essenciais;
n) a concessão da medida cautelar possui alta potencialidade em produzir grave lesão à ordem pública, prejudicando o regular abastecimento do medicamento pretendido com o processo licitatório;
o) é evidente que o comprometimento no abastecimento de insulina na rede pública de saúde importará em maior prejuízo à coletividade, vez que a suspensão do Pregão Eletrônico 85/2018 poderá causar deficiência na prestação do serviço público com o potencial agravamento no desabastecimento dos medicamentos no âmbito do SUS;
p) a medida cautelar se contrapõe ao interesse público, consubstanciado no fato de que a indisponibilidade do medicamento representa risco de transtorno à saúde e à vida dos cidadãos que se submetem ao tratamento de diabetes em todo país, havendo prejuízo significativo ao Ministério da Saúde e à população com a suspensão cautelar do processo licitatório, pois a descontinuidade do tratamento com as insulinas culmina no agravamento da doença, diminuição da expectativa de vida e das chances de êxito do tratamento.
Análise:
4. 	Considerando a essencialidade da insulina no tratamento de milhões de pessoas que dependem do seu fornecimento pelo SUS e considerando a situação crítica em que se encontram os estoques do medicamento no âmbito do Ministério da Saúde, entende-se configurado o perigo da demora reverso.
PLAUSIBILIDADE JURÍDICA
 (...) 
Item 'a': inabilitação da empresa Nova Química Farmacêutica S/A, CNPJ 43.940.618/0001-44, com base em condições específicas não estabelecidas no instrumento convocatório, tendo em vista os termos genéricos do subitem 7.1 do Anexo I - Termo de Referência, conduta que, segundo precedentes do TCU, a exemplo do Acórdão 1243/2018-TCU-Primeira Câmara, não se coaduna com o disposto no § 2º do art. 30 da Lei 8.666/1993 e que, no caso concreto, pode representar contratação R$ 5.567.927,00 mais onerosa aos cofres públicos;
Manifestação do órgão/entidade:
a) o Parecer Técnico 2018/CGAFB/DAT/SCTIE/MS (peça 13, p. 6-8) teve por finalidade verificar o cumprimento, por parte da Nova Química Farmacêutica S.A., dos requisitos exigidos pelo Anexo I do Edital, item 7, apresentando a seguinte conclusão:
Conclui-se dessa forma, por meio dos documentos supracitados, que as documentações apresentadas pela empresa NOVA QUÍMICA FARMACÊUTICA DO BRASIL LTDA, referente à qualificação técnica, não atendem aos requisitos do edital, uma vez que não foi comprovada a aptidão para fornecimento de bens em características e quantidades e prazos compatíveis com o objeto da licitação (conforme subitem 7.1, item 7 do Termo de Referência anexo do edital do Pregão Eletrônico nº 85/2018) . Cabe informar também, que apesar do registro de Insuliv R® se encontrar ativo, de acordo o relatório R1 de 28/12/2017, o indeferimento do registro foi publicado no DOU nº 01, de acordo com a RE nº 3426, de 28/12/2017. A empresa protocolou recurso administrativo contra a decisão da Anvisa, conforme expediente nº  0087659/18-3, de 02/02/2018, o qual encontra-se aguardando análise. (grifos no original) 
b) a análise da parte dispositiva do Parecer permite compreender que houve apenas uma razão de decidir: a documentação apresentada pela empresa Nova Química Farmacêutica do Brasil Ltda. não comprovou aptidão para fornecimento de bens em características, quantidades e prazos compatíveis com o objeto da licitação;
c) a segunda parte do mencionado dispositivo faz menção à informação complementar quanto ao registro do medicamento oferecido, sem conteúdo decisório;
d) a inabilitação da empresa ocorreu em razão das características, quantidades e prazos dos atestados apresentados não serem compatíveis com o objeto licitado;
e) em relação às características dos produtos, a produção de medicamentos biológicos, como é o caso das insulinas, é complexa e sua distribuição exige acondicionamento e controle de qualidade especiais, com delicado controle de temperatura;
f) os atestados de capacidade apresentados pela Nova Química Farmacêutica S.A., quase que em sua totalidade, referem-se a medicamentos sintéticos e semissintéticos que não possuem registro por meio da RDC 55/2010 da Anvisa, que trata especificamente de produtos biológicos;
g) o único medicamento apresentado que guarda alguma semelhança com as insulinas é o Hibor (Bemiparina Sódica) , mas que, ainda assim, não é tecnicamente compatível para fins do disposto no subitem 7.1 do Anexo I do edital;
h) a conservação do medicamento Hibor não se assemelha à da insulina, uma vez que o primeiro deve ser mantido entre 15º e 30º C e o segundo, entre 2º e 8º C;
i) toda uma cadeia especializada em produtos com perfil de conservação entre 2º e 8º C precisa estar disponível garantindo a capacidade operativa;
j) ainda que a empresa Nova Química Farmacêutica S.A. tenha cumprido as exigências relacionadas à validação da cadeia de transporte, conforme preconizado pela RDC 55/2010 da Anvisa, o atendimento das exigências para fins de registro não é garantia de aptidão para fornecimento do produto;
k) as fundamentações apresentadas pela empresa Nova Química Farmacêutica S.A. não asseguraram ao Ministério da Saúde, com algum grau de confiança, a capacidade no fornecimento das insulinas cotadas objeto do certame, em razão das especificidades dos medicamentos, que guardam mais divergências do que semelhanças;
l) mesmo que o Hibor seja considerado compatível com as insulinas, para fins do exigido no subitem 7.1 do Anexo I do edital, ainda assim a empresa não logrou êxito em demonstrar sua capacidade de fornecimento nos quantitativos ofertados em sua proposta;
m) a empresa representante apresentou proposta relativa a 1.807.734 frascos de insulina regular e 3.760.193 frascos de insulina NPH, totalizando 5.567.927 unidades, mas comprovou o fornecimento de apenas 21.000 seringas de Hibor, que representa apenas 0,3% do quantitativo ofertado em sua proposta, insuficiente para comprovar sua aptidão;
o) no caso em análise, as condições técnicas para executar o objeto não foram adequadamente demonstradas pela empresa Nova Química Farmacêutica S.A.;
p) o entendimento adotado pelo órgão está em consonância com deliberações do TCU, a exemplo dos Acórdãos 1.140/2005 (relator Min. Marcos Vilaça) , 2.170/2012 (relator Min. Raimundo Carreiro) , 898/2012 (relator Min. José Jorge) , 891/2018 (relator Min. José Múcio) , todos do Plenário, assim como com a Súmula TCU 263;
q) quanto ao percentual máximo que pode ser exigido, o TCU entende que, via de regra, até 50% seria regular (Acórdão 244/2015-TCU-Plenário - relator Min. Bruno Dantas e 3.663/2016-TCU-1ª Câmara - relator Min. Augusto Sherman) ;
r) o edital não fez previsão expressa de quantitativo, mas estabeleceu que os atestados deveriam conter quantidades e prazos compatíveis com o objeto da licitação, de forma que o percentual de 0,3% está muito aquém do que poderia ser considerado razoável para garantir o fornecimento do quantitativo de insulinas cotadas pela Nova Química Farmacêutica S.A.;
s) o contrato resultante da Parceria de Desenvolvimento Produtivo - PDP firmado entre o Ministério da Saúde e determinado laboratório público não foi integralmente cumprido, resultando em diversos atrasos no fornecimento de insulina em todo país, levando o estoque estratégico do Ministério a níveis críticos em quase todos os estados do Brasil;
t) o Pregão Eletrônico 85/2018 foi publicado com vistas a assegurar o regular abastecimento das insulinas na rede pública, de modo que a exigência de comprovação de aptidão para fornecimento de produtos em características, quantidade e prazo compatíveis é medida indispensável para assegurar o abastecimento de medicamento que é de suma importância para o SUS e para milhões de usuários;
u) quanto ao suposto dano ao erário, nem sempre o menor preço significa a melhor proposta, especialmente ante a necessária verificação de que a proposta realmente seja vantajosa para a Administração;
v) o menor preço não pode ser o único e determinante critério para a escolha da proposta vencedora do certame, pois não garante que foi obtido o melhor resultado ou que prevaleceu a proposta mais vantajosa, tendo em vista que, por diversas vezes, a contratação mais barata possui qualidade inferior, abaixo dos padrões de desempenho necessários, circunstância que afronta o princípio constitucional administrativo da eficiência.
Análise:
5. 	Os argumentos contidos na manifestação apresentada pelo Ministério da Saúde são similares àqueles constantes da análise da proposta da empresa Representante e do Recurso Administrativo por ela interposto contra o resultado do certame. Tais informações já foram consideradas na análise inicialmente empreendida pela Selog, conforme abaixo (peça 5, p. 5-6) :
18. O cerne da questão tratada nesta representação diz respeito à interpretação que deve ser conferida ao subitem 7.1 do Termo de Referência do Pregão Eletrônico 85/2018:
7.1. Comprovação de aptidão para fornecimento de bens em características e em quantidades e prazos compatíveis com o objeto desta licitação, ou com o item pertinente, por meio da apresentação de atestados fornecidos por pessoas jurídicas de direito público ou privado.
19. A redação do dispositivo acima reproduzido é genérica e não indica as características que seriam consideradas para fins de avaliação da compatibilidade dos atestados de capacidade técnica apresentados pelos licitantes com o objeto do pregão. Considerando a ausência de parâmetros objetivos no instrumento convocatório, a inabilitação da empresa representante, que apresentou uma série de atestados que comprovavam fornecimentos de medicamentos, não aparenta ser razoável.
20. Embora o órgão tenha alegado diferenças consideráveis entre medicamentos biológicos e sintéticos, notadamente no que tange à produção, distribuição e acondicionamento, não consta do edital qualquer cláusula indicando que somente seriam considerados atestados relativos a medicamentos biológicos ou que necessitassem de condições particulares de armazenamento e transporte, por exemplo. Exigências específicas de qualificação técnica devem estar devidamente explicitadas no edital, a fim de evitar episódios como o ora analisado.
21. Na análise do recurso administrativo interposto contra o resultado do Pregão Eletrônico 85/2018, o órgão, ao alegar que os atestados apresentados não assegurariam, com algum grau de confiança, que o licitante seria capaz de fornecer as insulinas cotadas no certame, destaca trecho do voto lavrado pelo Ministro José Múcio Monteiro, que subsidiou o Acórdão 891/2018-TCU-Plenário:
7. Essa obrigação, entretanto, não é mera formalidade e está sempre subordinada a uma utilidade real, ou seja, deve ser a mínima exigência capaz de assegurar, com algum grau de confiança, que a empresa contratada será capaz de fornecer os bens ou serviços adquiridos. Em consequência, a documentação a ser fornecida deve guardar relação com o objeto pretendido no sentido de que aquisições mais simples demandarão menos comprovações e, contrario sensu, as mais complexas exigirão mais salvaguardas.
22. De fato, contratações com objetos mais complexos permitem maiores exigências de qualificação técnica, entretanto, tais condições devem estar claras no instrumento convocatório. Não se mostra razoável inserir nos editais uma cláusula padrão, com texto genérico, e, no curso da avaliação da documentação de habilitação, modular as exigências conforme a complexidade atribuída pela entidade promotora da licitação ao produto ou serviço que se busca contratar.
23. Nesse sentido, entende-se pertinente transcrever excerto do Acórdão 1243/2018-TCU-Primeira Câmara, relator Ministro Walton Alencar Rodrigues:
1.6. Determinações/Recomendações/Orientações:
1.6.1. dar ciência, com fundamento no art. 7º da Resolução 265/2014 - TCU, à [...] sobre as seguintes impropriedades e falhas, observadas no Pregão Eletrônico 17/2017, com vistas a evitar doravante ocorrências semelhantes:
[...]
1.6.1.3. redação genérica de cláusula referente à qualificação técnica da empresa (subitem 15.1.1.1 do Termo de Referência) e exigência, na avaliação dos atestados de capacidade técnica, de comprovação de fornecimento de produtos específicos, não definidos expressamente no instrumento convocatório, caracterizando inobservância ao § 2º do art. 30 da Lei 8.666/1993, segundo o qual as parcelas de maior relevância técnica e de valor significativo devem ser definidas no instrumento convocatório;
6. 	A partir da análise acima, o questionamento que se fez na oitiva prévia encaminhada ao Ministério da Saúde teve como foco a inabilitação da empresa representante 'com base em condições específicas não estabelecidas no instrumento convocatório, tendo em vistas os termos genéricos do subitem 7.1 do Anexo I - Termo de Referência', conduta que, segundo deliberações do Tribunal, não estaria conforme ao § 2º do art. 30 da Lei 8.666/1993. (grifos nossos) 
7. 	O caráter genérico do subitem 7.1 do Termo de Referência implica em relevante prejuízo à objetividade e transparência do julgamento, uma vez que permite ao gestor público definir os critérios que serão utilizados na análise da habilitação técnica das propostas. Além da subjetividade, a generalidade do requisito de qualificação no texto do edital e o julgamento a partir de características específicas não descritas expressamente no instrumento convocatório dão margem a direcionamentos, pois abrem a possibilidade de que propostas sejam eliminadas a partir de critérios definidos apenas no momento da avaliação da documentação apresentada pelo licitante.
8. 	É preciso deixar claro que as análises realizadas nestes autos não indicam, necessariamente, que os parâmetros utilizados pelo Ministério da Saúde na apreciação da habilitação técnica das empresas no Pregão Eletrônico 85/2018 devem ser considerados impertinentes. Ocorre que, para que eles pudessem ser empregados, além de devidamente justificados no âmbito do processo administrativo da contratação (demonstração de que as exigências constituem o mínimo necessário à garantia da regular execução contratual, bem como dos seus impactos em relação à competitividade do certame) , deveriam constar explicitamente do edital.
9. 	Nesse contexto, é preciso considerar que a empresa representante, caso o edital tivesse estabelecido clara indicação dos requisitos que seus atestados de capacidade técnica deveriam demonstrar, teria a oportunidade de apresentar documentos aptos a atendê-los ou até mesmo de impugnar os termos do edital, caso entendesse indevidas as exigências. Dessa forma, conclui-se que, em vista do teor genérico do subitem 7.1 do Anexo I - Termo de Referência do edital do Pregão Eletrônico 85/2018, a inabilitação da empresa Nova Química Farmacêutica S.A. foi indevida.
10. 	Não obstante, em razão da essencialidade do produto para milhões de pacientes e da situação crítica em que se encontram os estoques de insulina na maioria das Unidades da Federação, entende-se que a suspensão imediata da ARP decorrente da licitação questionada não é a medida que melhor se adéqua ao interesse público.
11. 	Assim, propõe-se determinar ao Ministério da Saúde que adote as medidas necessárias à realização de novo certame com vistas à substituição do Pregão Eletrônico 85/2018, cujo edital deverá estabelecer, de forma clara e objetiva, os requisitos de qualificação técnica que deverão ser demonstrados pelos licitantes, e que somente adquira, a partir da ARP decorrente do referido certame, os quantitativos estritamente necessários à recomposição e à manutenção dos estoques estratégicos do Ministério da Saúde e apenas durante o período necessário à conclusão da nova licitação e regularização do fornecimento pela empresa a ser contratada. 
Item 'b': informar se a ata de registro de preços decorrente da licitação em questão foi assinada e, em caso positivo, indicar os quantitativos eventualmente adquiridos; 
Manifestação do órgão/entidade:
	a) a ata foi firmada pela empresa vencedora, mas não assinada pelo Departamento de Logística em Saúde até a data do Despacho DLOG/SE/MS, de 6/3/2019 - peça 13, p. 3.
Análise:
12. 	Em consulta realizada no Siasg (peça 15) , observou-se que a Ata de Registro de Preços decorrente do Pregão Eletrônico 85/2018 foi assinada em 13/3/2019. Com base em informações colhidas no citado sistema, até 19/3/2018 não houve aquisições decorrentes da referida ARP.
Conclusão
13. 	Está configurado o pressuposto da plausibilidade jurídica, tendo em vista a inabilitação da empresa representante a partir de critérios que não estavam claramente definidos no instrumento convocatório.
14. 	Quanto ao pedido de medida cautelar, propõe-se o indeferimento, uma vez que, embora presentes os requisitos para sua concessão, há manifesto perigo da demora reverso, tendo em vista a atual situação dos estoques de insulina nas diversas Unidades da Federação.
15. 	Entende-se que os elementos constantes dos autos permitem, desde já, a avaliação quanto ao mérito da presente representação como procedente. Serão propostas, portanto, determinações, na forma descrita nesta instrução.
F. IMPACTO DOS ENCAMINHAMENTOS PROPOSTOS
 (...) 
Análise:
16. 	Embora a proposta seja pela realização de licitação com vistas à substituição do Pregão Eletrônico 85/2018, não se vislumbram impactos relevantes no órgão ou na sociedade, uma vez que a ARP decorrente do certame impugnado poderá ser utilizada durante o tempo necessário à conclusão da nova licitação.
G. PEDIDO DE INGRESSO AOS AUTOS E DE SUSTENTAÇÃO ORAL
 (...) 
Análise:
17. 	Consta da peça 14 pedido de ingresso como parte interessada no presente processo formulado pela empresa Eli Lilly do Brasil Ltda. (peça 14) . Destaca-se que à referida empresa foi encaminhada a oitiva constante da peça 9, condição que, tacitamente, constitui a empresa como terceiro interessado no processo, tendo em vista os termos do inciso V do art. 250 do RITCU: 
Art. 250. Ao apreciar processo relativo à fiscalização de atos e contratos, o relator ou o Tribunal:
[...]
V - determinará a oitiva da entidade fiscalizada e do terceiro interessado para, no prazo de quinze dias, manifestarem-se sobre fatos que possam resultar em decisão do Tribunal no sentido de desconstituir ato ou processo administrativo ou alterar contrato em seu desfavor.
 (grifos nossos) 
18. 	Propõe-se, dessa forma, o seu deferimento, tendo em vista a possibilidade de lesão a direito subjetivo próprio, uma vez que a ARP decorrente do Pregão Eletrônico 85/2018 já foi assinada em seu favor, à luz do art. 146 do Regimento Interno/TCU c/c o art. 2º, § 2º, da Resolução-TCU 36/1995, com redação dada pelo art. 1º da Resolução-TCU 213/2008.
 (...) 
I. PROPOSTA DE ENCAMINHAMENTO
19. 	Em virtude do exposto, propõe-se:
19.1. 	conhecer da representação, satisfeitos os requisitos de admissibilidade constantes no art. 113, § 1º, da Lei 8.666/1993, c/c os arts. 235 e 237, VII, do Regimento Interno deste Tribunal, e no art. 103, § 1º, da Resolução - TCU 259/2014;
19.2. no mérito, com fundamento no art. 276, § 6º, do Regimento Interno deste Tribunal, considerar a presente representação procedente;
19.3. indeferir o pedido de concessão de medida cautelar, por restar caracterizado o perigo da demora reverso;
19.4. determinar ao Ministério da Saúde, com fundamento no art. 250, inciso II, do Regimento Interno/TCU, que adote providências quanto aos itens abaixo, e informe ao TCU, no prazo de 60 (sessenta) dias, os encaminhamentos realizados:
a) adote as medidas necessárias à realização de novo certame com vistas à substituição do Pregão Eletrônico 85/2018, em razão da inabilitação indevida da empresa Nova Química Farmacêutica S.A., baseada em parâmetros não descritos no edital, tendo em vista o teor genérico do subitem 7.1 do Anexo I - Termo de Referência do edital do Pregão Eletrônico 85/2018;
b) estabeleça no edital da nova licitação, de forma clara e objetiva, os requisitos de qualificação técnica que deverão ser demonstrados pelos licitantes, os quais deverão estar baseados em estudos técnicos que evidenciem que as exigências constituem o mínimo necessário à garantia da regular execução contratual, ponderados seus impactos em relação à competitividade do certame;
c) somente adquira, a partir da ARP decorrente do Pregão Eletrônico 85/2018, os quantitativos estritamente necessários à recomposição e à manutenção dos estoques estratégicos de insulina do Ministério da Saúde, apenas durante o período necessário à conclusão da nova licitação;
19.5. 	deferir o pedido formulado por Eli Lilly do Brasil Ltda., de ser considerado como parte interessada no processo, nos termos do art. 146, do Regimento Interno deste Tribunal;
19.6. 	informar ao Ministério da Saúde, à empresa Eli Lilly do Brasil Ltda. e ao representante que o conteúdo da deliberação que vier a ser proferida poderá ser consultado no endereço www.tcu.gov.br/acordaos; e
19.7. 	arquivar os presentes autos, nos termos do art. 169, III, do Regimento Interno/TCU, sem prejuízo de que a Selog monitore as determinações supra.
8.	Depois dessa manifestação da Selog, acima transcrita, ingressou no feito resposta da sociedade empresária Eli Lilly do Brasil Ltda. à oitiva que lhe fora dirigida (peça 18) . Como não consta documentação comprobatória da ciência ao ofício de notificação, fica prejudicado exame de tempestividade da peça. 
9.	A interessada aduz basicamente as mesmas razões externadas pelo Ministério da Saúde, resumidas na instrução técnica transcrita em linhas anteriores. Considera improcedente a representação e acertada a inabilitação da representante, por entender que aquela concorrente apresentou atestados relativos ao fornecimento de produtos sintéticos ou semissintéticos, com características técnicas distintas das da insulina, especificamente quanto a armazenamento (temperatura entre 2º e 8º graus) e transporte. Ademais, consigna que o subitem 7.1 do edital é claro ao fixar os requerimentos exigidos nos atestados de capacidade técnica, sendo, portanto, perfeitamente válido.
	Com base nesses argumentos, requer " (...) seja julgada IMPROCEDENTE a presente representação dada a ausência de comprovação de capacidade técnica para o fornecimento do produto objeto do pregão, bem como a necessidade de observância pela Administração Pública das disposições do Edital, aliada, à inexistência de danos ao erário".
	É o relatório.

Alan Kim Yokoyama (OAB/SP 247.376) e outros representando a Eli Lilly do Brasil Ltda.; Renata Manzatto Baldin Pinheiro Alves (OAB/SP 204.350) e outros representando a Nova Química Farmacêutica S.A.

Não atuou.

REPRESENTAÇÃO. PREGÃO ELETRÔNICO. REGISTRO DE PREÇOS PARA AQUISIÇÃO DE INSULINA HUMANA. GENERALIDADE DO CRITÉRIO DE HABILITAÇÃO TÉCNICA. PREJUÍZO À TRANSPARÊNCIA DO CERTAME. INTERPRETAÇÃO RESTRITIVA. INABILITAÇÃO INDEVIDA. APARENTE SUFICIÊNCIA DOS ATESTADOS APRESENTADOS PELA REPRESENTANTE PARA FINS DE COMPROVAÇÃO DE SUA APTIDÃO TÉCNICA. RISCO DE LESÃO AO INTERESSE PÚBLICO EM CASO DE SUSPENSÃO DO ATO ILEGAL. PROCEDÊNCIA. DETERMINAÇÕES. MODULAÇÃO DOS EFEITOS DA DECISÃO PARA PERMITIR A AQUISIÇÃO, PELO PREÇO CONTRATADO, DO ESTOQUE MÍNIMO NECESSÁRIO AO ABASTECIMENTO DA REDE PÚBLICA ATÉ A REALIZAÇÃO DE NOVA LICITAÇÃO.

REPRESENTAÇÃO (REPR)

Secretaria de Controle Externo de Aquisições Logísticas (Selog).

Aprecio representação formulada por Nova Química Farmacêutica S.A., com pedido de medida cautelar, na qual aduz possível ilegalidade em decisão administrativa que resultou em sua inabilitação no Pregão Eletrônico 85/2018, conduzido pelo Ministério da Saúde - do tipo menor preço por item, no valor de R$ 84.647.440,80 -, cujo objeto consistiu no registro de preços para aquisição de insulina humana (NPH e regular) .
2.	Inicialmente, determinei as oitivas dos interessados para que se pronunciassem sobre os fatos narrados pela representante, depois da análise preliminar realizada pela Secretaria de Controle Externo de Aquisições Logísticas (Selog) , consoante descrição detalhada inserta no relatório que antecede este voto.
3.	Nesta oportunidade, retorna o processo a este gabinete com proposta de mérito, formulada pela mencionada unidade técnica.
4.	De plano, reputo que o expediente deve ser conhecido, porquanto satisfeitos os requisitos de admissibilidade previstos no art. 113, § 1º, da Lei 8.666/1993 c/c os arts. 235 e 237, inciso VII, do Regimento Interno do TCU e no art. 103, § 1º, da Resolução TCU 259/2014.
5.	A representante foi inabilitada no certame por não ter atendido a exigência de qualificação técnica, em especial quanto ao disposto no subitem 7.1 do Termo de Referência (anexo do edital do pregão eletrônico) , que assim dispõe:
"7.1. Comprovação de aptidão para fornecimento de bens em características e em quantidades e prazos compatíveis com o objeto desta licitação, ou com o item pertinente, por meio da apresentação de atestados fornecidos por pessoas jurídicas de direito público ou privado."
6.	A motivação desse ato decisório constou do Parecer Técnico nº  /2018/CGAFB/DAF/SCTIE/MS (peça 3) , de 27/11/2018, em cuja conclusão se consigna que a documentação apresentada pela Nova Química não atendeu aos requisitos do edital, "uma vez que não foi comprovada a aptidão para fornecimento de bens em características e quantidades e prazos compatíveis com o objeto da licitação (conforme subitem 7.1, item 7, do Termo de Referência anexo do edital do Pregão Eletrônico nº 85/2018) ". Ao final, registra-se: "Cabe informar também que, apesar do registro de Insuliv R® se encontrar ativo, de acordo o relatório R1 de 28/12/2017, o indeferimento do registro foi publicado no DOU nº  01, de acordo com a RE nº 3426, de 28/12/2017. A empresa protocolou recurso administrativo contra a decisão da Anvisa, conforme expediente nº 0087659/18-3, de 02/02/2018, o qual se encontra aguardando análise" (grifei) .
7.	A fundamentação para a inabilitação concentrou-se na questão do registro do medicamento Insuliv R, uma das insulinas humanas ofertadas pela representante em sua proposta. Nesse ponto, constou daquele documento a seguinte conclusão: " (...) as bases técnicas e científicas da conclusão da análise do registro do medicamento Insuliv R foram REPROVADAS, não sendo possível concluir pela garantia da qualidade, segurança e eficácia para o pedido de registro do produto Insuliv R® (insulina humana) ".
8.	Posteriormente, em resposta a questionamento formulado pela representante após encerramento da etapa de lances, o Ministério da Saúde reafirmou que a inabilitação foi motivada exclusivamente pela entrega de atestados referentes ao fornecimento de medicamentos sintéticos e semissintéticos, não registrados por meio da RDC 55/2010 da Anvisa, que trata especificamente de produtos biológicos; em outras palavras: toda a argumentação afeta ao registro do Insuliv R teria sido em caráter complementar, a título informativo, apenas. 
9.	Em verdade, tendo o órgão reconhecido, no mesmo parecer técnico, que as insulinas humanas consignadas na proposta da representante (entre as quais o Insuliv R) possuíam registro ativo junto ao Anvisa, soa contraditória a conclusão acima a respeito de eventual reprovação daquele medicamento. Inferência precipitada, que se justifica por aparente lacuna no exame ministerial, consistente na falta de verificação de que a interessada logrou êxito em seu recurso interposto contra decisão original da Anvisa de reprovação do registro, conforme evidenciado nos autos (peça 1, p. 36-39) .
10.	Em todo caso, a discussão foi submetida a novo crivo ministerial em face de recurso manejado pela Nova Química à decisão que a inabilitara da licitação. Na ocasião, o Ministério da Saúde reafirmou a tese de que esse ato foi motivado exclusivamente pela incompatibilidade dos atestados às características e quantidades dos medicamentos demandados pelo pregão. 
11.	A seu ver, até mesmo o atestado referente à produção e entrega do Hibor - medicamento que, segundo a representante, seria também biológico - não poderia ter sido aceito, porque: i. a sua faixa térmica de conservação seria distinta da dos medicamentos desejados pela pasta, o que impactaria o manejo e o transporte desse produto; e ii. as quantidades previstas nesse atestado representariam apenas 0,3% do volume estimado para contratação. 
12. 	É certo que se poderia evitar esse imbróglio caso a redação do edital não tivesse sido genérica, induzindo os partícipes a interpretações diferentes sobre os itens que poderiam ser admitidos como detentores de características, quantidade e prazos compatíveis com os medicamentos licitados. 
13.	Esse tipo de abertura e a falta de objetividade facultam ao administrador público orientar a fase de habilitação técnica por critérios definidos no curso do procedimento licitatório, de forma não transparente e anti-isonômica. Foi o aconteceu no caso concreto. Segundo a análise da Selog, com a qual estou de acordo:
"7. O caráter genérico do subitem 7.1 do Termo de Referência implica em relevante prejuízo à objetividade e transparência do julgamento, uma vez que permite ao gestor público definir os critérios que serão utilizados na análise da habilitação técnica das propostas. Além da subjetividade, a generalidade do requisito de qualificação no texto do edital e o julgamento a partir de características específicas não descritas expressamente no instrumento convocatório dão margem a direcionamentos, pois abrem a possibilidade de que propostas sejam eliminadas a partir de critérios definidos apenas no momento da avaliação da documentação apresentada pelo licitante. 
 (...) 
9. Nesse contexto, é preciso considerar que a empresa representante, caso o edital tivesse estabelecido clara indicação dos requisitos que seus atestados de capacidade técnica deveriam demonstrar, teria a oportunidade de apresentar documentos aptos a atendê-los ou até mesmo de impugnar os termos do edital, caso entendesse indevidas as exigências. Dessa forma, conclui-se que, em vista do teor genérico do subitem 7.1 do Anexo I - Termo de Referência do edital do Pregão Eletrônico 85/2018, a inabilitação da empresa Nova Química Farmacêutica S.A. foi indevida." 
14.	Se a intenção do ministério, desde a origem, foi aceitar somente atestados atinentes às chamadas insulinas biológicas, deveria ter exigido documentos comprobatórios do fornecimento de medicamentos idênticos ao objeto licitado - e não compatíveis com esse. Ressalto tal ponto de vista a título argumentativo, apenas, haja vista se tratar de hipótese que, a depender do objeto, pode ser considerada ilegal por este Tribunal, conforme sugerem os precedentes a seguir:
"Nas contratações de obras e serviços, as exigências de qualificação técnica devem admitir a experiência anterior em obras ou serviços de características semelhantes, e não necessariamente idênticas, às do objeto pretendido" (Acórdão 2914/2013-TCU-Plenário, Rel. Min. Raimundo Carreiro) ; e
Nas licitações para contratação de serviços continuados com dedicação exclusiva de mão de obra, os atestados de capacidade técnica devem comprovar a aptidão da licitante na gestão de mão de obra, e não na execução de serviços idênticos aos do objeto licitado, sendo imprescindível motivar tecnicamente as situações excepcionais" (Acórdão 449/2017-TCU-Plenário, Rel. Min. José Múcio Monteiro) 
15.	Nesse contexto, é duvidosa a recusa do ministério em aceitar os atestados da representante sob a justificativa de que estariam associados a medicamentos sintéticos ou semissintéticos. Consoante vasta jurisprudência deste Tribunal, a demonstração de qualificação técnica (no caso, qualificação técnico-operacional) deve ficar adstrita a exigências minimamente necessárias que visem a averiguar a aptidão da proponente no fornecimento de produto ou serviço em quantidade e prazo compatíveis com o objeto licitado. 
16.	Uma vez que os medicamentos ofertados atendiam às especificações do edital (insulina biológica) e estavam devidamente registrados na Anvisa, a prova da qualificação técnica deveria se ater mais à capacidade produtiva e logística das licitantes, relacionada às quantidades e aos prazos de fornecimento, e menos à característica técnica dos produtos. Isso significa que o somatório dos atestados - incluídos os medicamentos sintéticos e semissintéticos - seria mais que suficiente para demonstrar a capacidade logística das licitantes, enquanto o único atestado referente ao medicamento biológico (Hibor) comprovaria a capacidade da representante em atender a padrões de qualidade diferenciados, especialmente no que se refere a condições próprias de armazenamento, como o respeito a faixas de temperatura específicas. 
17.	Com a devida licença à ratio defendida pelo MS, negar o devido peso ao atestado do medicamento Hibor, por demandar faixa de temperatura distinta para armazenamento, denota, por via indireta, que desde o início a intenção do órgão parece ter sido aceitar atestados relativos a medicamentos idênticos aos exigidos na licitação, fragilizando por demais a sua narrativa sobre a aceitabilidade de documentos comprobatórios do fornecimento de medicamentos com características técnicas compatíveis às das insulinas humanas.
18.	Além de disposições legais (art. 30, §§ 1º e 2º, da Lei 8.666/1993) , o ato denunciado violou os princípios da razoabilidade e da isonomia, uma vez que redundou de interpretação restritiva do comando editalício. Esse, por mais genérico e impreciso que tenha sido, permitia, a meu ver, entendimento favorável à validação dos atestados apresentados pela representante, os quais, juntos, eram aptos a demonstrar a habilitação técnica no fornecimento das insulinas.
19.	É válida a argumentação da Nova Química ao asseverar que a aprovação da Anvisa para comercialização de medicamentos biológicos, nos termos da Resolução RDC 55/2010, não prescinde da validação da cadeia de transporte desses produtos, de modo que aspectos diferenciados relativos à importação, distribuição e armazenamento já teriam sido considerados previamente pela autarquia.
20.	Destarte, tendo a representante ofertado insulinas humanas devidamente registradas na Anvisa, ou seja, que passaram por todas as etapas de aprovação previstas na citada norma, não é plausível que órgão licitante lance mão de critério restritivo, não previsto em edital, para inabilitar a proposta mais vantajosa em termos financeiros, em descompasso com o princípio da economicidade. 
21.	Por outro lado, são plausíveis as justificativas do órgão com relação ao risco de grave lesão ao interesse público em caso de suspensão da eficácia do ato ora questionado. Ante dificuldades no fornecimento de insulinas no âmbito do Contrato 75/2018 - celebrado entre o Ministério da Saúde e a Bahifarma  (Fundação Baiana de Pesquisa Científica e Desenvolvimento Tecnológico, Fornecimento e Distribuição de Medicamentos) para Parceria de Desenvolvimento Produtivo (PDP) -, é imprescindível que haja disponibilidade de aquisição desse medicamento, em caráter imediato, para manutenção do estoque na rede pública, evitando-se, assim, prejuízo irreparável aos pacientes que tanto necessitam do medicamento.
22.	Não fosse por esse fato, caberia fixar prazo ao MS para imediata anulação do ato de desclassificação da representante do certame e dos dele decorrentes, com amparo no disposto no art. 45 da Lei 8.443/1992.
23.	Diante dessa circunstância, acolhendo a proposta formulada pela unidade técnica, cabe determinar ao órgão que adote as medidas necessárias à realização de novo certame, autorizando-o, em paralelo, a adquirir, por intermédio da ata de registro de preços decorrente do pregão eletrônico em tela, os quantitativos estritamente necessários à recomposição e manutenção de seus estoques estratégicos de insulina, apenas durante o período necessário à conclusão da nova licitação.
24.	Tal solução se coaduna com o seguinte julgado: 
"Na análise de representações fundamentadas no art. 113, § 1º, da Lei 8.666/1993, deve ser avaliado o risco de lesão ao interesse público decorrente do desfazimento do ato administrativo irregular, de modo a não permitir que a revisão do ato maculado provoque prejuízo ao interesse público superior ao que se quer proteger. A competência do TCU, nos processos de representação, se destina a assegurar primordialmente a observância do interesse público, e não de interesse meramente privado" (Acórdão 1620/2017-TCU-Segunda Câmara, Rel. Min. Ana Arraes) 
25.	Por fim, registro que a sociedade empresária Eli Lilly do Brasil Ltda., vencedora do pregão eletrônico e contratada para o fornecimento dos insumos constantes da respectiva ARP, foi chamada a integrar a relação processual, na qualidade de interessada, quando instada em oitiva a apresentar contrarrazões aos fatos narrados na exordial. Logo, uma vez que já é parte no processo, desnecessário examinar o seu pedido de ingresso nos autos, o qual se encontra prejudicado, por perda de objeto.	
	Ante o exposto, VOTO por que seja aprovada a minuta de acórdão que submeto à consideração deste Colegiado.
	
TCU, Sala das Sessões Ministro Luciano Brandão Alves de Souza, em 16 de abril de 2019.
ANA ARRAES 
Relatora